臺灣高等法院刑事判決　　　　　　　　　　　　九十三年度上更(二)字第五五三號
　　上　訴　人
　　即　被　告　己○○
右上訴人因偽造文書等案件，不服台灣台北地方法院八十七年度訴字第八一九號，中
華民國八十七年八月六日第一審判決（起訴案號八十六年度偵字第二三四八二號）提
起上訴，經判決後，由最高法院第二次發回更審，本院判決如左：
    主  文
原判決關於己○○部分撤銷。
己○○連續行使偽造私文書，足以生損害於他人，處有期徒刑捌月，緩刑肆年。偽造
之「活會會員丙○○○○」上甲○○之印文貳枚均沒收。
    事  實
一、己○○於民國（下同）八十三年十一月間在其任職之台北市○○○路○段五五五
    號辛○○○○內召集每會新台幣（下同）一萬元之民間合會，會期自八十三年十
    一月十日起至八十六年十二月十日止，於每月十日在該址開標，另於春節前十日
    加標一次，底標一千元，採外標制，會首會員共四十一人。己○○因其夫癸○○
    從事商業需款孔急，竟基於概括之犯意，意圖為自己不法之所有，於八十四年一
    月二十一日（即春節前十日加標一次）在該辛○○○○內偽造會員丁○○之署押
    ，填寫標金三千二百五十元，製作會單（會單於標會後已拋棄）依習慣或特約，
    足以表示願以標單上所載之金額為其競標之利息，屬以私文書論之準私文書，持
    之行使而冒標得標，致使該會三十八名活會會員（含丁○○）不疑有詐，每人繳
    付會款一萬元，共詐得三十八萬元，足以生損害於丁○○及其他三十七名不知情
    之活會會員（41會─會首被告己○○一死會陳啟明一死會蔡月麗 =尚有38活會）
    。嗣於八十五年五月間，由不知已遭冒標之丁○○將其所有乙會轉讓予同為不知
    情之甲○○承受，該互助會並於八十五年八月十日倒會停標，己○○明知不應再
    收取會款，竟仍連續意圖為自己不法所有之犯意，向甲○○收取會款至八十五年
    十月止，又詐得會款三萬元，足以生損害於甲○○。又停會後己○○為取信其他
    會員，未徵得甲○○之同意，竟繼續基於概括犯意，意圖供行使之用，於八十五
    年十一月十八日利用先前代甲○○申貸國宅貸款事宜，經甲○○授權刻用，而未
    返還之甲○○印章，逕盜蓋用印於「活會會員丙○○○○」甲○○、乙○○欄列
    上，虛偽表示甲○○及其弟弟乙○○已受領八十五年八月份之和解金額各五千元
    ，並於上揭處所，提出供會員林裕添、高倩文、曹永隆、張小鳳、葉清吉、葉貴
    英等人同意簽收和解金額，偽稱：渠已和甲○○和解，並按月支付和解金云云，
    向其他會員行使，後經會員壬○○取得交戊○○，由戊○○向甲○○查證，並提
    供該付款表，始悉上情。
二、庚○與己○○為姊妹，庚○於八十三年四月間，在前揭辛○○○○內，召集每會
    一萬元之民間合會，會期自八十三年四月五日至八十六年八月五日止，會首會員
    共四十一人，每月五日在上址開標，底標一千元，同為外標制。因甲○○與己○○本是舊識，互有資金調度往來，乃透過己○○介紹參加庚○發起之互助會乙會
    （己○○亦為會員），每月會款並匯入己○○帳戶內，由己○○代其繳交給庚○
    。詎己○○竟基於概括之犯意，意圖為自己不法之所有，於八十四年八月五日在
    上址冒用會員甲○○名義，偽造其署押，填寫標金二千五百元標單，依習慣或特
    約，足以表示願以標單上所載之金額為其競標之利息，屬以私文書論之準私文書
    ，持之行使而冒標得標，致使該會二十五名活會會員（含甲○○）不疑有詐，各
    自繳納一萬元之活會會款，共詐得二十五萬元，足以生損害於甲○○及其他二十
    四名不知情之活會會員（41會─16會死會 =尚有25活會，其中包括甲○○遭冒標
    之一會）。嗣該互助會於八十五年八月五日倒會停標，己○○明知不應繼續收取
    會款，竟意圖為自己不法之所有，仍連續向不知情之甲○○收取會款至八十五年
    十月五日止，致甲○○又被詐騙三萬元。
三、案經被害人甲○○訴請台灣台北地方法院檢察署檢察官偵查起訴。
    理  由
壹、上訴人即被告己○○之供述及辯解：
    訊據上訴人即被告己○○坦承其為八十三年十一月十日起標之互助會會首，庚○
    為八十三年四月五日起標之互助會會首，該二互助會均已於八十五年八月停標，
    甲○○之活會會款繳至八十五年十月，並坦承伊有標走甲○○、丁○○之會等情
    ，惟否認有詐欺或行使偽造文書等犯行，辯稱：告訴人甲○○於八十三年四、五
    月間曾親口告訴被告，謂如有需要，被告得暫先挪標，故被告於八十四年八月以
    告訴人名義參加開標，自非冒標；又丁○○參加之會，因被告於八十四年二月間
    需錢孔急，而冒然以丁○○名義簽寫標單參與開標而標中，然於事後每期開標時
    其均以自己所有之前揭活會名義參與投標，擬於得標後將標金全數交與案外人丁○○，且丁○○於八十四年二月份後每期仍繳交一萬元之活會會款，並無因被告
    己○○冒標情事受有損害。被告庚○發起之互助會與被告己○○發起之互助會成
    員多屬重疊，且庚○發起之互助會業於八十五年八月五日宣布倒會，為避免互助
    會成員即聯合報社同事損失過鉅，聯合報社上級主管要求被告己○○暫停開標，
    但被告己○○仍打算繼續維持開標，是遲至八月底仍未通知告訴人甲○○停標情
    事，直到隔月即九月十日確定無法開標而宣佈倒會，才電話通知告訴人，並由告
    訴人口中得知案外人丁○○所有前揭活會業已轉讓於告訴人，被告己○○之夫癸○○立即表示願將名下所有位於台北縣板橋市之房屋二幢過戶與告訴人以減少損
    失，然為告訴人所拒，乃於八十五年十一月十八日依告訴人要求填寫切結書分期
    償還，更於八十六年六月九日達成和解協議，但被告己○○雖有誠意償還卻無力
    分擔，終於償還幾期金額而作罷。又被告己○○私下用來統計解決債務之金額資
    料表，上雖蓋有告訴人之印文，惟此僅表示被告己○○有能力解決債務而已，並
    未依上開表格作為向其他會員訛稱已和告訴人和解之依據云云。
貳、認定犯罪事實所憑之證據及理由：
一、被告己○○冒用丁○○名義標會，倒會停標後仍向受讓該會之甲○○詐收會款犯
    行部分：
（一）被告己○○於八十三年十一月間在其任職之台北市○○○路○段五五五號辛○○○○內召集每會新台幣（下同）一萬元之民間合會，會期自八十三年十一月
      十日起至八十六年十二月十日止，於每月十日在該址開標，另於春節前十日加
      標一次，底標一千元，採外標制，會首會員共四十一人，丁○○及方榮奎各一
      會，為證人丁○○、甲○○所證實，並為被告所是認，復有被告己○○任會首
      之互助會單附卷可稽。至於卷附被告己○○任會首之互助會單有二個版本，係
      因丁○○原來只有參加一個互助會，後來丁○○又以其先生方榮奎名義參加一
      會，業據被告供明，並經比對二個版本之互助會單無訛，堪信實在。
（二）被告己○○冒用丁○○名義標會，倒會停標後仍向甲○○詐收會款？
      被告己○○於八十四年一月二十一日（即春節前十日加標一次）在該辛○○○○內簽署會員丁○○之署押，填寫標金三千二百五十元，製作會單（會單於標
      會後已拋棄）持之行使而得標，向該會三十八名活會會員（含丁○○）每人收
      取會款一萬元，共得三十八萬元之事實，業據被告供認無誤，並經證人丁○○
      指證在卷，並有載明丁○○於八十四年一月二十一日以標金三千二百五十元得
      標之互助會單足佐，又被告己○○以丁○○名義冒標得逞後，並未告知丁○○
      及嗣後於八十五年五月間受讓該會之甲○○，且於八十五年八月十日倒會停標
      後，竟隱瞞仍繼續向甲○○收取活會會款，至八十五年十月止，此為丁○○、
      甲○○所陳明，並為被告所自認（見偵查卷第二十六頁、原審卷第二十四頁、
      三十三頁反面），是此部份犯行亦屬明確。查被告己○○於八十四年一月二十
      一日冒用丁○○名義標得會款時，包括遭冒標之丁○○一會，尚有三十八名活
      會會員，該三十八名活會會員（含丁○○）不疑有詐，各自繳納一萬元之活會
      會款，共詐得三十八萬元，足以生損害於丁○○及其他三十七名不知情之活會
      會員，至明。被告己○○明知所召集之上開互助會於八十四年一月二十一日冒
      用丁○○名義標得一會，已如前述，而於八十五年五月間，由不知已遭冒標之
      丁○○將其所有乙會轉讓予同為不知情之甲○○承受，並為被告己○○所明知
      ，分別經證人丁○○及甲○○所證實，被告己○○於八十五年八月十日倒會停
      標後，並未告知嗣後於八十五年五月間受讓該會之甲○○，甲○○仍按月支付
      會款一萬元，竟未告知甲○○或返還款項，詐收該會款三萬元，亦堪認定。
（三）至被告己○○辯稱曾經丁○○人同意，伊沒有冒標云云，經查，被告於偵查之
      初乃以「借標」置辯，稱：丁○○的會也是抽籤，八十四年一月抽到他，伊先
      向丁○○借用名義標會，伊亦以一個活會（抵）給丁○○（見偵查卷第二十五
      頁），迨至原審時竟改稱：丁○○欠伊錢，『同意』伊標走還債（見原審卷第
      三十三頁正反面），於本院更一審中則稱：丁○○本身有欠伊錢，其參加這會
      本來就要還伊，所以伊可以處理（見更一審卷第六十一頁），前後辯解不一，
      顯不足採信。又果被告係經同意而標會，依情理於標得會款後應通知或照會丁○○及嗣後受讓該會之告訴人甲○○為是，俾讓渠等暸解情況，或在金錢調度
      方面有所其他準備，豈有故不告知，而讓渠等不知情之理，且竟仍繼續向甲○○收活會會款，而非由其繳交死會會款，又迄至八十五年八月上開互助會均已
      停會，竟仍意圖為自己不法之所有，繼續向甲○○收取會款，其冒標及詐欺之
      意圖昭彰。被告於本院審理中雖供承：丁○○參加之會，因伊於八十四年二月
      間需錢孔急，而冒然以丁○○名義簽寫標單參與開標而得標，惟又辯稱：伊於
      事後每期開標時其均以自己所有之前揭活會名義參與投標，擬於得標後將標金
      全數交與案外人丁○○，且丁○○於八十四年二月份後每期仍繳交一萬元之活
      會會款，並無因被告己○○冒標情事受有損害云云（見本院九十三年十月二十
      九日審判程序筆錄），亦無足採。
二、被告己○○偽造、盜蓋甲○○印章於「活會會員丙○○○○」並行使犯行部分：
（一）被告己○○盜蓋甲○○印章偽造活會會員丙○○○○：
  １、按停會後被告己○○為取信其他會員，乃製作「活會會員丙○○○○」，逕自
      盜蓋先前因代告訴人甲○○申貸國宅貸款事宜，經甲○○授權刻用，迄未返還
      之甲○○名義印章於該表甲○○、乙○○欄列上，虛偽表示告訴人甲○○及其
      弟弟乙○○已受領八十五年八月份之和解金額各五千元，嗣並於犯罪事實欄所
      載之處所，提出供會員林裕添、高倩文、曹永隆、張小鳳、葉清吉、葉貴英等
      人同意簽收和解金額，偽稱：渠已和甲○○和解，並按月支付和解金云云，向
      其他會員行使，後經會員壬○○取得交戊○○，由戊○○向甲○○查證，並提
      供該付款表，始悉偽造乙情，業據被告己○○於偵查中供承：「... 我當初蓋
      這章，沒有經過甲○○同意，因為他從來不管這事。」（見偵查卷第四十四頁
      反面），於本院更一審中供承：「我蓋章沒有經過他同意... 」（見更一審卷
      第六十一頁），復於本院審理中供稱：製作該付款表提出供會員林裕添等簽收
      和解金額（見本院九十三年十一月十二日審判程序筆錄），並經告訴人甲○○
      、證人戊○○證述在卷（見原審八十七年六月十六日審判筆錄、本院九十三年
      十月二十九日及九十三年十一月十二日審判程序筆錄），而該表係被告己○○
      所製作，表上甲○○、乙○○之欄列上甲○○印文各乙枚，其並未徵得甲○○
      之同意逕自盜蓋等情，亦為被告己○○所自認（見偵查卷第四十四頁反面、更
      一審卷第六十一頁），此外，並有該「活會會員丙○○○○」影本乙紙附卷可
      參（見偵查卷第十一頁）。衡以被告己○○於八十五年八月十日倒會停標後，
      竟隱匿繼續向告訴人甲○○收取活會會款至八十五年十月遭發現為止，如雙方
      業已達成和解，告訴人豈有繼續支付會款之理？證人甲○○於本院審理中並證
      稱：沒有跟被告己○○和解，是到偵查的時候，檢察官有勸諭我們和解，我的
      委任律師要求被告己○○先付一筆款項，但被告己○○沒有辦法，所以也就沒
      有和解，到現在都沒有和解等語（見本院九十三年十月二十九日審判程序筆錄
      ），是該表所載與甲○○達成和解，並已交付八十五年八月份之和解金五千元
      云云，自屬虛偽，至甚明灼。
  ２、另告訴人甲○○初固指稱該印章係被告己○○所偽刻云云，惟經被告己○○辯
      稱：該印章係之前經告訴人同意所刻，用以辦理國宅貸款，辦後置告訴人處未
      取回等語，因告訴人於偵查中曾陳稱：「：：我曾跟戊○○講過，偽刻印章的
      事情我有同意，但實際上我不知情（指不知被告實際有無去刻印）」等語（見
      偵查卷第四十三頁反面），於原審中復稱：「我沒有授權他刻我印章，也沒有
      交章給他過，我有同意他過，是：：：」（見原審卷第三十二頁），於本院上
      訴審中亦表示確曾同意被告己○○以其名義辦理國宅貸款等情（見上訴卷第二
      十一頁），據此可認被告己○○此部分所辯尚屬可採。
（二）有無「行使」活會會員丙○○○○？
      被告己○○雖辯稱該表伊僅私下用來統計解決債務之金額資料表，上雖蓋有告
      訴人之印文，惟此僅表示伊有能力解決債務而已，並未依上開表格作為向其他
      會員訛稱已和告訴人和解之依據云云。經查，告訴人甲○○證實其始終未與被
      告己○○達成和解，而被告己○○所製作「活會會員丙○○○○」甲○○、乙○○欄列上盜蓋甲○○名義印章之目的，係虛偽表示告訴人甲○○及其弟弟乙○○已同意受領八十五年八月份之和解金額各五千元之意，亦據被告供明在卷
      ，自屬刑法上之文書，並於犯罪事實欄所載之處所，提示會員林裕添、高倩文
      、曹永隆、張小鳳、葉清吉、葉貴英等人，聲稱已和甲○○和解，並按月支付
      和解金云云，致使會員林裕添等亦同意簽收和解金額，被告確實行使該丙○○○○甚明，又證人戊○○於原審證稱：係從壬○○處拿到「活會會員丙○○○○」，上面有蓋告訴人甲○○的印章（見原審卷第六十二頁），而證人壬○○
      對該付款表如何取得，一再表示沒有印象，證人戊○○於本院審理中亦以時間
      久遠不復記憶，惟仍稱伊在臺北地方法院作證的時候，因時間比較近，所以記
      憶應該比較正確等語，自以其在原審之證詞較為可採。另證人戊○○於本院審
      理中證稱：「活會會員丙○○○○」是伊交給告訴人甲○○，是伊提出告訴之
      前就已經交給告訴人甲○○的：：告訴人甲○○的告訴狀及附件資料，有互助
      會單、「活會會員丙○○○○」等資料，是我交給告訴人甲○○的（見本院九
      十三年十一月十二日審判程序筆錄），核與告訴人甲○○於本院審理中所證：
      活會會員丙○○○○是戊○○給伊的（見本院九十三年十一月十二日審判程序
      筆錄），相互吻合，並有告訴人甲○○所提告訴狀所附「活會會員丙○○○○
      」可佐，是該付款表係經會員壬○○取得交戊○○，由戊○○向甲○○查證，
      並提供該付款表甚明，參諸被告己○○如非供行使，而僅私下用來統計解決債
      務之金額資料表或表示已經還款，何需於其所製作「活會會員丙○○○○」甲○○、乙○○欄列上盜蓋甲○○名義印章，如未行使，何以其他會員戊○○知
      情，並取得該付款表而向告訴人查證？被告確實曾為行使，洵足認定，上開所
      辯核屬飾卸之詞，殊不足採。
三、被告己○○冒用甲○○名義標會，倒會停標後仍向甲○○詐收會款犯行部分：
（一）庚○召集之民間合會及甲○○參加互助會之事證：
      同案被告庚○（與己○○為姊妹）於八十三年四月間，在前揭辛○○○○內，
      召集每會一萬元之民間合會，會期自八十三年四月五日至八十六年八月五日止
      ，會首會員共四十一人，每月五日在上址開標，底標一千元，同為外標制。而
      因甲○○與己○○本是舊識，互有資金調度往來，乃透過己○○介紹參加庚○
      發起之互助會乙會（己○○亦為會員），每月會款並匯入己○○帳戶內，由己○○代其繳交給庚○等情，業據被告己○○供認在卷，並經證人庚○、甲○○
      證述無訛，復有同案被告庚○擔任召集人之互助會單可據。
（二）冒用甲○○名義標會，倒會停標後仍向甲○○詐收會款犯行部分：
  １、冒用甲○○名義標會：
      被告己○○於八十四年八月五日在上址冒用甲○○名義，偽造其署押，填寫標
      金二千五百元標單，標得會款，向該會二十五名活會會員（含甲○○）每人收
      取會款一萬元，共得二十五萬元之事實，業據被告己○○所自承，供稱：「（
      問：你們把甲○○的會標走，是否有通知他？）沒有」、「：：因為我停會，
      不想告訴他，我本來是想要跟其他同事的會，來還甲○○錢，後來戊○○將這
      件事告訴甲○○：：」（見偵查卷第二十六頁、四十四頁反面）、「（問誰標
      的？）我，是我下標單，標走的，沒告訴他」（見原審卷第二十九頁反面）、
      「（問：標單如何寫？）上面有寫標金及姓名，但會單於標會後已丟棄」（見
      上訴卷第三十頁）等語無隱，並經證人甲○○指證在卷，復有載明甲○○於八
      十四年八月五日以標金二千五百元得標之互助會單足佐，又被告己○○以甲○○名義冒標得逞後，並未告知甲○○，且於八十五年八月五日倒會停標後，竟
      隱瞞仍繼續向甲○○收取活會會款，至八十五年十月止，此為甲○○所陳明，
      並為被告所自認（見偵查卷第二十六頁、原審卷第二十四頁、三十三頁反面）
      ，是此部份犯行亦屬明確。查被告己○○於八十四年八月五日冒用甲○○名義
      標得會款時，包括遭冒標之甲○○一會，尚有二十五個活會，該二十五名活會
      會員（含甲○○）不疑有詐，各自繳納一萬元之活會會款，共詐得二十五萬元
      ，足以生損害於甲○○及其他二十四名不知情之活會會員，至明。
  ２、倒會停標後仍向甲○○詐收會款
      該互助會於八十五年八月五日倒會停標，甲○○尚未獲知，仍連續支付每月一
      萬元會款至八十五年十月五日止計三期三萬元，經聯合報警衛陳久峰告知，始
      知其情，而因甲○○與己○○本是舊識，互有資金調度往來，係透過己○○介
      紹參加庚○發起之互助會乙會，每月會款並繳給被告己○○轉交或匯入己○○
      帳戶內，由己○○代其繳交給庚○，倒會停標後甲○○仍按月將會款一萬元匯
      入己○○帳戶內，由己○○代收，至八十五年十月五日止計三期三萬元，亦據
      被告己○○供承，並經證人甲○○證實，被告己○○明知其妹庚○所召集之上
      開互助會於八十五年八月五日倒會停標，甲○○仍按月將會款一萬元匯入己○○帳戶內，由己○○代收，竟未告知甲○○或返還款項，亦未將款交付會首庚○，詐收該會款三萬元，亦堪認定。
  ３、被告辯稱係獲甲○○授權標會之判斷：
      又被告己○○辯稱，曾獲告訴人甲○○授權標會云云，經查告訴人固證陳：於
      八十五年間曾對被告二人說過，如被告己○○有急用，可以標伊的標會，但事
      先要通知伊等語（見偵查卷第二十五頁反面、上訴卷第二十一頁、三十頁反面
      、本院九十三年十月二十九日審判程序筆錄），惟按被告係於「八十四年八月
      」以告訴人名義標會，乃在告訴人「八十五年間」為上開同意表示之前，自不
      因此解免其刑責，且被告等顯未告知告訴人，甚至於倒會停標後，仍隱瞞繼續
      向告訴人收取活會會款，意圖為自己不法所有之犯行至為明確，所辯獲授權非
      冒標云云，無非卸責之詞，不足採信。
  ４、同案被告庚○是否被告己○○冒用甲○○名義標會，倒會停標後仍向甲○○詐
      收會款犯行部分之共犯？
      訊之同案被告庚○雖坦承為右揭互助會之會首，該互助會已於八十五年八月停
      標，甲○○之活會會款繳至八十五年十月，惟否認有何與己○○共同冒用甲○○名義標會及詐欺會款之犯行，辯稱：告訴人甲○○與被告己○○為舊識，互
      有資金調度往來，告訴人係透過被告己○○介紹參加被告庚○發起之互助會乙
      會，然告訴人之會款除前三期是被告庚○與己○○齊同前往告訴人處拿取外，
      餘胥經由被告己○○轉交。被告庚○因告訴人之會款均由被告己○○處理，告
      訴人自始未參與涉案互助會之開標，且被告己○○表示前曾經由告訴人授權得
      暫時使用告訴人之標單參與開標事宜，是在未告知會首即被告庚○之情形下，
      被告己○○於八十四年八月四日開標時以告訴人名義得標，且於得標後，被告
      己○○悉數轉交死會會款，是被告庚○不疑有他，以為告訴人透過被告己○○
      開標，遲至八十五年七月間，告訴人電話表示欲以二千五百元競標，被告庚○
      始知上開情節，且於停標後其並未再收到甲○○之會款等語。經查，告訴人甲○○確曾於八十五年間表示，如被告己○○有急用，可以標伊的標會等語（見
      偵查卷第二十五頁反面、上訴卷第二十一頁、三十頁反面、本院九十三年十月
      二十九日審判程序筆錄）僅附帶條件稱事先要通知伊而已，而告訴人甲○○與
      被告己○○為舊識，互有資金調度往來，告訴人係透過被告己○○介紹參加被
      告庚○發起之互助會乙會，每月會款並繳給被告己○○轉交或匯入己○○帳戶
      內，由己○○代其繳交給庚○，亦據證人甲○○證述明確，被告庚○因告訴人
      之會款均由被告己○○處理，告訴人自始未參與涉案互助會之開標，且被告己○○表示前曾經由告訴人授權得暫時使用告訴人之標單參與開標事宜，是在未
      告知會首即被告庚○之情形下，被告己○○於八十四年八月四日開標時以告訴
      人名義得標，且於得標後，被告己○○悉數轉交死會會款，是被告庚○不疑有
      他，以為告訴人透過被告己○○開標，應屬可能，另甲○○與己○○本是舊識
      ，互有資金調度往來，係透過己○○介紹參加庚○發起之互助會乙會，每月會
      款並繳給被告己○○轉交或匯入己○○帳戶內，由己○○代其繳交給庚○，倒
      會停標後甲○○仍按月將會款一萬元匯入己○○帳戶內，由己○○代收，至八
      十五年十月五日止計三期三萬元，亦據被告己○○供承，並經證人甲○○證實
      ，而己○○未將款交付會首庚○，己○○亦坦承：「（停會後，你是否有繼續
      將甲○○的會錢交給庚○？）沒有，錢都在我的戶頭」，是被告庚○對被告己○○於倒會停標後仍向甲○○詐收會款一事應無所知，是庚○供稱於停標後其
      並未再收到甲○○之會款等詞，誠屬可信，其行為應與會首庚○無涉，自不能
      以庚○為會首而謂其必知情或有何犯意聯絡。
四、綜上所述，本件事證明確，被告己○○之犯行，洵堪認定。
參、論罪：
一、按民間互助會之標單，其記載之內容通常為會員之姓名及一定之金額，依習慣或
    特約，足以表示該投標之會員願以標單上所載之金額為其競標之利息，應屬刑法
    第二百二十條第一項以私文書論之準私文書。被告己○○偽造甲○○、丁○○之
    署押，填寫標金而偽造標單，持以向被冒標人及其他活會會員行使而詐標會款得
    逞，且於停會後仍繼續向甲○○收取會款，並盜蓋甲○○印章偽造「活會會員丙○○○○」，虛偽表示告訴人甲○○及其弟弟乙○○已同意受領八十五年八月份
    之和解金額各五千元，屬刑法上之文書，持以行使表示已與甲○○和解，核其所
    為，係犯刑法第二百十六條、第二百十條、第二百二十條第一項之行使偽造準私
    文書罪及刑法第二百十六條、第二百十條之行使偽造私文書罪及刑法第三百三十
    九條第一項之詐欺取財罪。被告己○○冒標犯行，侵害多數活會會員權利，為同
    種類想像競合犯，應從一重處斷。其偽造署押或盜用印章為偽造準私文書或偽造
    私文書之部分行為，及偽造文書之低度行為為行使偽造私文書之高度行為吸收，
    均不另論罪；其先後多次行使偽造準私文書及偽造私文書之犯行及多次詐欺犯行
    ，時間緊接，犯罪構成要件相同，均顯係基於概括之犯意為之，均應以連續犯規
    定論以行使偽造私文書及詐欺取財各一罪，並加重其刑。其所犯上開二罪，其間
    具有方法結果之牽連關係，應從一重之行使偽造私文書罪處斷。
二、又被告己○○於八十四年八月五日冒用會員甲○○名義，填寫標金二千五百元標
    會之犯行，雖未據起訴，然該等犯罪事實與檢察官起訴之事實，具有連續犯關係
    ，屬裁判上一罪，為起訴效力所及，本院自得併予審理，附此敘明。
肆、撤銷改判及理由：
    原審對被告己○○予以論罪科刑，固非無見，惟查：（一）本件尚不能證明庚○
    與被告己○○有共同之犯意聯絡，二人並無共犯關係，原審認庚○與己○○共同
    詐取會款，即有可議。（二）被告己○○偽造標單標取會款，該等標單記載之內
    容為何？是否已具備私文書之要件？或為必須依習慣或特約，始足以表示其用意
    之證明的準私文書，原判決未明白認定，即遽認其為私文書，容有未洽。（三）
    被告己○○於停會後，仍連續各向甲○○收受會款三次，各為三萬元，而非十四
    萬元及二十一萬元，原審認詐得十四萬元及二十一萬元，不無違誤。（四）被告
    冒標，致使多數活會員權益受損，為想像競合犯，原判決未予論載，亦有未當。
    （五）就己○○盜蓋甲○○印章於「活會會員丙○○○○」上，表示已與甲○○
    和解之犯罪事實，疏未論罪科刑，同有判決不適用法則之可議。（六）原判決復
    認定己○○利用其保管之甲○○印章，盜蓋於「活會會員丙○○○○」上，向其
    他會員表示已與甲○○和解。理由內則謂「如附件表格上告訴人名義之印文為己○○以告訴人之印章蓋用，該附表為己○○所製作等情，均為被告己○○所自認
    」。但稽之原判決，並無所指之「附件」或「附表」，其理由之論敘顯失依據。
    （七）又原判決既認己○○冒用甲○○、丁○○名義冒標，向活會會員詐取會款
    ，則其偽造標單，似足以生損害於甲○○、丁○○及各該互助會之活會會員。乃
    原判決對此項構成犯罪之事實，未詳加認定，載明於事實欄，併嫌欠洽。被告己○○仍執陳詞，否認犯罪，聲明上訴，任意指摘原判決，雖無理由，惟原判決關
    於該被告己○○部分，既有未當，自屬無可維持，應予撤銷改判。
伍、科刑審酌事項：
    爰審酌被告己○○犯罪之動機、目的、手段、品行、智識程度、所生危害及犯罪
    後之態度等一切情狀，量處如主文第二項所示之刑，以資懲儆。又被告己○○偽
    造之標單於標會後已拋棄，業據其供明在卷，不為沒收之諭知；另其於「活會會
    員丙○○○○」上，在甲○○、乙○○名下所盜用甲○○之印章所蓋之印文二枚
    ，係被告己○○所有供犯罪所用及所得之物，依刑法第三十八條第一項第二、三
    款宣告沒收（因該二枚印文非屬偽造，故不得依刑法第二百十九條規定沒收）。
    第查被告庚○未曾受有期徒刑以上刑之宣告，有本院被告全國前案紀錄表在卷可
    稽，其一時短於思慮觸犯刑章，受此次罪行宣告之教訓後，已足促其警惕，應無
    再犯之虞，本院審理中，告訴人甲○○及被害人丁○○、戊○○、壬○○等人均
    請求給被告己○○緩刑機會（見本院九十三年十一月十二日審判程序筆錄），本
    院認其宣告之刑以暫不執行為適當，爰併宣告緩刑肆年，以勵自新。
陸、被告己○○不另為無罪之諭知部分：
    公訴意旨另以同案被告癸○○（已判決無罪確定）為己○○之夫，其夫妻二人因
    與蘇彩琴投資皮革生意失敗，已無資力，向甲○○借款七十一萬元週轉，復於八
    十五年二月再向甲○○借款二十萬元，並同意每月支付甲○○向中國信託公司城
    中分行信用貸款二十萬元之利息，詎利息支付至八十六年七月即無力繳利息，甲○○始知受騙，因認被告己○○與癸○○共犯詐欺犯行云云。經查：該部分經原
    審訊據被告己○○否認有何詐欺犯行，辯稱：伊雖於八十二年起，陸續向告訴人
    借貸週轉金額曾經高達七十一萬五千元，惟伊除每月給付一分八之利息外，曾經
    分別返還告訴人廿六萬元及廿五萬元，此有告訴人陳述筆錄附原審卷可稽。甚至
    ，伊於八十五年二月間，曾簽發面額十六萬元之支票乙紙交告訴人收執外，更以
    案外人蘇彩琴發起之互助會會員「馬自立」權利以十萬元讓渡告訴人，伊實無意
    詐欺甲○○等語，經查被告己○○與其夫癸○○於互助會停會後尚且繳付信用貸
    款之利息至八十六年七月為止，如彼夫婦二人於向甲○○借款之初，即有意詐欺
    甲○○，則其於詐欺得手後，豈會持續繳付利息，且於八十五年十月甲○○知悉
    己○○財務出問題後，癸○○仍然繳付該貸款利息，尤徵其等無詐欺甲○○之意
    ，從而被告己○○此部分所辯可以採信。按犯罪事實，應依證據認定之，無證據
    不得推定其犯罪事實。又不能證明被告犯罪者，應諭知無罪之判決，刑事訴訟法
    第一百五十四條、第三百零一條第一項分別定有明文。此部分依卷內事證，應認
    被告己○○無詐欺犯意，此外查無其他積極事證足認被告己○○有此部分詐欺犯
    行，不能證明其犯罪，惟被告己○○此部分與前揭有罪部分因公訴人認有裁判上
    一罪關係，爰不另為無罪之諭知。
柒、適用法律：
據上論斷，應依刑事訴訟法第三百六十九條第一項前段、第三百六十四條、第二百九
十九條第一項前段、第三百零一條第一項，刑法第五十六條、第二百十六條、第二百
十條、第二百二十條第一項、第三百三十九條第一項、第五十五條、第七十四條第一
款、第三十八條第一項第二款、第三款，罰金罰鍰提高標準條例第一條前段，判決如
主文。
本案經檢察官鄭龍照到庭執行職務。
中      華      民      國    九十三    年     十一     月     三十     日
                            臺灣高等法院刑事第十庭
                                    審判長法  官  溫  耀  源
                                          法  官  周  政  達
                                          法  官  邱  同  印
右正本證明與原本無異。
如不服本判決，應於收受送達後十日內向本院提出上訴書狀，其未敘述上訴之理由者
並得於提起上訴後十日內向本院補提理由書（均須按他造當事人之人數附繕本）。
                                          書記官  莊  昭  樹
中      華      民      國    九十三    年     十一     月     三十     日
附錄：本案論罪科刑法條全文
刑法第二百二十條第一項：
在紙上或物品上之文字、符號、圖畫、照像，依習慣或特約，足以為表示其用意之證
明者，關於本章及本章以外各罪，以文書論。
刑法第二百十條：
偽造、變造私文書，足以生損害於公眾或他人者，處五年以下有期徒刑。
刑法第二百十六條：
行使第二百十條至第二百十五條之文書者，依偽造、變造文書或登載不實事項或使登
載不實事項之規定處斷。
刑法第三百三十九條第一項：
意圖為自己或第三人不法之所有，以詐術使人將本人或第三人之物交付者，處五年以
下有期徒刑、拘役或科或併科一千元以下罰金。
